臺灣高等法院刑事判決
111年度上訴字第3522號
上  訴  人  
即  被  告  曾琨智

上列上訴人即被告因洗錢防制法等案件，不服臺灣基隆地方法院
111年度金訴字第51號，中華民國111年4月14日第一審判決（起
訴案號：臺灣基隆地方檢察署110年度偵緝字第177、178、179號
、110年度偵字第8333號），提起上訴，本院判決如下：
    主  文
原判決關於曾琨智部分撤銷。
曾琨智共同犯洗錢防制法第十四條第一項一般洗錢罪，共貳罪，
各處有期徒刑肆月，併科罰金新臺幣參萬元，罰金如易服勞役，
均以新臺幣壹仟元折算壹日。應執行有期徒刑陸月，併科罰金新
臺幣伍萬元，罰金如易服勞役，以新臺幣壹仟元折算壹日。
    犯罪事實
一、曾琨智前經介紹，得知某真實姓名年籍不詳、綽號「小蔣」
    之友人以投資虛擬貨幣為由徵求金融機構帳戶，依其社會生
    活之通常經驗與智識程度，對於藉端蒐集他人金融機構帳戶
    者，極有可能利用該等帳戶為與財產有關之犯罪工具，及掩
    飾、隱匿犯罪所得財物或財產上利益之目的，有所預見，仍
    不違本意，基於幫助詐欺取財及幫助洗錢之不確定故意，於
    民國109年8月12日下午1時許，在基隆市○○區○○街00號7樓向
    陳淑娟（經原審判決確定）拿取其所有之基隆第一信用合作
    社帳號000-0000000000000號帳戶（下稱一信帳戶）存摺、
    印章、密碼後，持往基隆市中正區新豐街某處交付「小蔣」
    。「小蔣」即意圖為自己不法所有，基於詐欺、洗錢之犯意
    ，佯以不實投資訊息向不特定人施用詐術，致連若妤、李珮
    芳、林冠伶、李健良、林子欽等人陷於錯誤，分別將款項匯
    入陳淑娟所有之一信帳戶（詳如附表所示）。曾琨智復受「
    小蔣」委託提款，乃提昇原幫助犯意為共同詐欺取財、洗錢
    之不確定故意，與「小蔣」基於犯意聯絡，由曾琨智取回一
    信帳戶存摺、印章後，於109年8月14日下午2時17分許，前
    往基隆市中正區北寧路282號基隆第一信用合作社八斗子分
    社臨櫃提領現金新臺幣（下同）40萬元（含附表編號2、3所
    示由李珮芳、林冠伶匯入款項），旋於基隆市中正區新豐街
    某處將領得款項及一信帳戶存摺、印章交付「小蔣」，而以
    此等迂迴層轉之方式，掩飾、隱匿詐欺犯罪所得之去向，附
    表編號1、4、5所示連若妤、李健良、林子欽匯入部分，則
    由「小蔣」轉匯其他帳戶，掩飾、隱匿其犯罪所得之去向。
二、案經連若妤、林子欽訴由高雄市政府警察局苓雅分局，李珮
    芳、李健良訴由基隆市警察局第四分局，林冠伶訴由臺北市
    政府警察局文山第一分局移送臺灣基隆地方檢察署檢察官偵
    查起訴。
    理  由
壹、程序部分：
一、本院審理範圍：　
　㈠被告陳淑娟就原判決提起上訴後，於111年10月20日撤回上訴
    （本院卷第155頁），是原判決關於被告陳淑娟部分業已確
    定，不在本院審理範圍。　　
  ㈡按上訴得對於判決之一部為之。對於判決之一部上訴者，其
    有關係之部分，視為亦已上訴。但有關係之部分為無罪、免
    訴或不受理者，不在此限，刑事訴訟法第348條第1項、第2
    項定有明文。其立法理由說明：上訴人就未提出具體理由聲
    明上訴部分，並無請求撤銷、變更原判決之意，自無再擬制
    視為全部上訴之必要，爰配合修正，刪除第348條第1項後段
    「未聲明為一部者，視為全部上訴」之規定，且該條第2項
    所稱「無罪、免訴或不受理者」，不以在主文內諭知者為限
    ，即第一審判決就有關係之部分於理由內說明不另為無罪、
    免訴或不受理之諭知者，亦屬之。本件被告曾琨智被訴涉犯
    詐欺取財及洗錢罪，經原審為有罪之判決，於理由中說明就
    被告於109年8月13日提領59萬3000元及附表編號4部分被訴
    涉犯共同詐欺取財罪、共同洗錢罪不另為無罪之諭知，被告
    就原判決有罪部分提起上訴，前開經原審判決不另為無罪諭
    知部分，依刑事訴訟法第348條第2項規定，不在上訴範圍，
    是本院應以原判決關於被告有罪部分為審理範圍，合先指明
    。
二、證據能力：　　
    本件認定犯罪事實所引用之證據，皆無證據證明係公務員違
    背法定程序所取得，又檢察官、被告於本院審理時均同意作
    為證據（本院卷第143至145頁），復經審酌該等證據製作時
    之情況，尚無顯不可信與不得作為證據之情形，亦無違法不
    當之瑕疵，且與待證事實具有關聯性，認為以之作為證據應
    屬適當，依刑事訴訟法第158條之4反面解釋及第159條之5規
    定，認均有證據能力。
貳、實體部分：
一、認定犯罪事實之證據及理由：
　　上揭事實，業據被告於檢察官訊問、原審及本院審理時坦承
    不諱（臺灣基隆地方檢察署110年度偵緝字第177號偵查卷宗
    【下稱177偵卷】第115至118頁、原審卷第66至71、78、79
    頁、本院卷第150頁），核與同案被告陳淑娟於警詢、檢察
    官訊問、原審審理時供述之情節大致相符（臺灣基隆地方檢
    察署110年度偵字第393號偵查卷宗【下稱393偵卷】第17至2
    0頁、177偵卷第37至39頁、原審卷第64至71頁），並經證人
    即告訴人林子欽（393偵卷第21至23頁）、連若妤（393偵卷
    第25至37頁）、李珮芳（臺灣基隆地方檢察署110年度偵字
    第1825號偵查卷宗【下稱1825偵卷】第9至11頁）、李健良
    （1825偵卷第13至19頁）、林冠伶（臺灣基隆地方檢察署11
    0年度偵字第1729號偵查卷宗【下稱1729偵卷】第7至11、13
    至14頁）於警詢時證述綦詳，且有基隆第一信用合作社顧客
    基本資料查詢、存摺帳卡明細表（393偵卷第47至53頁）、
    有限責任基隆第一信用合作社111年2月18日基一信字第661
    號函暨取款憑條（原審卷第53至56頁）及附表證據清單欄所
    示對話紀錄、交易憑證附卷可資佐證，俱徵被告前揭任意性
    自白與事實相符，堪信為真。綜上，本案事證明確，被告犯
    行勘予認定，應依法論科。
二、論罪：
  ㈠刑法上所謂幫助他人犯罪，係指就他人之犯罪加以助力，使
    其易於實行之積極的或消極的行為而言。如在正犯實行前，
    曾有幫助行為，其後復參與犯罪構成要件之行為者，即已加
    入犯罪之實行，其前之低度行為應為後之高度行為所吸收，
    仍成立共同正犯，不得以從犯論（最高法院24年上字第3279
    號判決意旨參照）。被告基於幫助詐欺取財、幫助洗錢之不
    確定故意，提供陳淑娟所有之一信帳戶，作為「小蔣」向附
    表所示被害人詐欺取財及洗錢之人頭帳戶後，復受「小蔣」
    委託，提領附表編號2、3所示被害人遭詐騙匯入款項再予轉
    交，參與詐欺取財、洗錢犯行之構成要件行為，自已提升原
    幫助之犯意為共同詐欺取財、洗錢之不確定故意。是核被告
    所為，係犯刑法第339條第1項之詐欺取財罪及洗錢防制法第
    14條第1項之一般洗錢罪（各二罪）。
　㈡被告交付陳淑娟一信帳戶之幫助詐欺取財、幫助洗錢低度行
    為，為詐欺取財、洗錢正犯之高度行為所吸收，不另論罪。
    附表編號1、4、5部分，被告並未參與提款行為，僅該當幫
    助詐欺取財及幫助洗錢，檢察官就此部分認應論以詐欺取財
    及洗錢罪之正犯，容有誤會。
  ㈢被告就附表編號2、3所涉詐欺取財、洗錢犯行，與「小蔣」
    有犯意之聯絡及行為之分擔，皆為共同正犯。
　㈣被告以一行為觸犯詐欺取財及洗錢二罪，為想像競合犯，應
    依刑法第55條規定，各從一重之一般洗錢罪論處。
  ㈤侵害個人財產法益之犯罪，其罪數計算，依一般社會通念，
    應以被害人數決定之，且詐欺犯罪中，車手取款行為係詐欺
    犯行最後一環，不論車手是一次或多次提領多數被害人匯入
    款項，在法律評價上皆可獨立成罪，被告所犯一般洗錢罪二
    罪，其被害法益各不相同，應認犯意各別，行為互殊，予以
    分論併罰，檢察官認應論以想像競合犯，尚有未合。
　㈥被告就本件洗錢犯行，於偵查及審理中自白犯罪，應依洗錢
    防制法第16條第2項規定，各減輕其刑。
三、撤銷原判決之理由及科刑審酌事由：
  ㈠原審以被告犯詐欺取財罪（二罪）、一般洗錢罪（二罪），
    事證明確，予以論罪科刑，固屬卓見。惟被告於本院審理時
    ，業與告訴人連若妤成立和解，同意分期賠償7萬6000元，
    有本院和解筆錄在卷足稽（本院卷第157、158頁），原審未
    及審酌而為量刑，容有未合。從而，被告以原審量刑過重，
    提起上訴，為有理由，應由本院就原判決關於被告部分予以
    撤銷改判。
  ㈡爰以行為人之責任為基礎，審酌被告正值壯年，復曾受高職
    教育（本院卷第93頁），非無謀生能力，不思發揮所長，循
    正當途徑賺取金錢，恣意提供他人金融機構帳戶，復依指示
    提領、轉交金錢，雖非直接對被害人施行詐術騙取財物，然
    其行為除使「小蔣」得以遂行詐欺取財犯罪外，同時增加檢
    警機關查緝及被害人求償之困難，危害金融秩序、社會治安
    ，助長詐欺風氣，應予非難，兼衡被告之素行，於本院審理
    時自承之工作所得、經濟能力、扶養親屬之家庭生活狀況（
    本院卷第151頁），及被告犯罪之動機、目的、手段、所肇
    被害人損害，復念被告於本案犯罪分工中，係依指示提領、
    傳遞金錢之角色，並非核心地位之涉案情節、參與程度，暨
    被告犯後坦承犯行，除告訴人李珮芳、林冠伶、林子欽經本
    院通知並未到庭外，業與告訴人連若妤達成和解，告訴人李
    健良請求連同匯入非被告提供帳戶款項共計70萬元全數賠償
    ，而未能達成和解等一切情狀，分別量處如主文第二項所示
    之刑，及諭知罰金易服勞役之折算標準。並斟酌被告整體犯
    罪之非難評價，暨所犯各罪之罪質相同，時間密接，及上開
    數罪反應出之人格特性，衡酌被告行為責任與整體刑法目的
    及相關刑事政策，定其應執行之刑，暨罰金執行刑易服勞役
    之折算標準。 
  ㈢被告前因故意犯罪受有期徒刑以上刑之宣告，執行完畢後，5
    年以內未曾因故意犯罪受有期徒刑以上刑之宣告，有本院被
    告前案紀錄表可佐（本院卷第47至58頁），然被告僅就告訴
    人連若妤部分成立和解，其餘被害人所受損害未獲填補，自
    有藉刑罰之執行矯正偏差觀念及輕率行為，以維法秩序衡平
    之必要，不宜為緩刑之宣告。　　　
四、沒收：
　　本案並無證據證明被告提供陳淑娟帳戶或依指示提領、轉交
    金錢獲有報酬，無從宣告沒收或追徵其犯罪所得，附此敘明
    。
據上論斷，應依刑事訴訟法第369條第1項前段、第364條、第299
 條第1項前段（依刑事判決精簡原則，謹記載程序法條），判決
如主文。
本案經檢察官黃佳權提起公訴，檢察官趙燕利到庭執行職務。
中　　華　　民　　國　　111 　年　　10　　月　　31　　日
                  刑事第三庭    審判長法　官  張惠立
                                      法　官  鄭昱仁
                                      法　官  廖怡貞
以上正本證明與原本無異。
如不服本判決，應於收受送達後20日內向本院提出上訴書狀，其
未敘述上訴之理由者並得於提起上訴後20日內向本院補提理由書
（均須按他造當事人之人數附繕本）「切勿逕送上級法院」。
                                      書記官  劉芷含
中　　華　　民　　國　　111 　年　　11　　月　　1 　　日

附錄本案論罪科刑法條全文：
中華民國刑法第339條
（普通詐欺罪）
意圖為自己或第三人不法之所有，以詐術使人將本人或第三人之
物交付者，處5年以下有期徒刑、拘役或科或併科50萬元以下罰
金。
以前項方法得財產上不法之利益或使第三人得之者，亦同。
前二項之未遂犯罰之。

洗錢防制法第14條
有第二條各款所列洗錢行為者，處7年以下有期徒刑，併科新臺
幣500萬元以下罰金。
前項之未遂犯罰之。
前二項情形，不得科以超過其特定犯罪所定最重本刑之刑。

附表（貨幣單位：新臺幣）：
編號 被害人 犯罪事實 匯款時間  匯款金額 證據清單 1 連若妤 「小蔣」於109年7月31日晚間8時許，以通訊軟體LINE聯繫連若妤，佯有「資多星」博弈網站，可代為操作投資，保證獲利，致連若妤誤信為真，匯款至陳淑娟所有之一信帳戶。 109年8月17日下午1時16分 7萬6000元 ①LINE對話紀錄（393偵卷第107至127頁） ②行動銀行交易明細（393偵卷第129頁）　 2 李珮芳 「小蔣」於109年8月5日下午2時38分許，以通訊軟體LINE聯繫李珮芳，佯有「資多星」博弈網站，提供專業賽果分析，獲利可達七成以上，致李珮芳誤信為真，匯款至陳淑娟所有之一信帳戶。 109年8月14日下午2時16分 1萬9985元 ①LINE對話紀錄（1825偵卷第31至65頁） 3 林冠伶 「小蔣」於109年8月7日下午6時許，以通訊軟體LINE聯繫林冠伶，佯有專案投資活動，致林冠伶誤信為真，匯款至陳淑娟所有之一信帳戶。 109年8月14日 下午1時49分 1萬元 ①行動銀行交易紀錄（1729偵卷第69頁） 4 李健良 「小蔣」於109年8月13日某時許，以通訊軟體LINE聯繫李健良，佯有合法博弈網站，須繳交註冊費始能參與遊戲，致李健良誤信為真，依序匯款至陳淑娟所有之一信帳戶。 ①109年8月13日晚間7時13分 ②109年8月13日晚間7時17分 ①5萬元 ②1萬元 ①LINE對話紀錄（1825偵卷第69至83頁） ②行動銀行交易紀錄（1825偵卷第91頁）　 5 林子欽 「小蔣」於109年8月15日晚間9時許，以通訊軟體LINE聯繫林子欽，佯有「資多星」遊戲平台可投資獲利，致林子欽誤信為真，依序匯款至陳淑娟所有之一信帳戶。 ①109年8月16日下午1時32分 ②109年8月16日下午2時40分 ③109年8月16日下午2時42分 ①3萬元 ②2萬元 ③3萬元 ①LINE對話紀錄（393偵卷第77至81頁） ②中國信託銀行自動櫃員機交易明細表、郵政自動櫃員機交易明細表（393偵卷第83、85頁）